【裁判字號】    99,台上,4896
【裁判日期】    990805
【裁判案由】    業務過失致死
【裁判全文】
最高法院刑事判決            九十九年度台上字第四八九六號
上  訴  人  台灣高等法院台南分院檢察署檢察官
被      告  甲○○
上列上訴人因被告業務過失致死案件，不服台灣高等法院台南分
院中華民國九十八年三月十日第二審判決（九十八年度交上訴字
第二三號，起訴案號：台灣台南地方法院檢察署九十三年度偵字
第一０七三四號），提起上訴，本院判決如下：
    主  文
上訴駁回。
    理  由
按刑事訴訟法第三百七十七條規定：上訴於第三審法院，非以判
決違背法令為理由，不得為之。是提起第三審上訴，應以原判決
違背法令為理由，係屬法定要件，如果上訴理由書狀並未依據卷
內訴訟資料，具體指摘原判決不適用何種法則或如何適用不當，
或所指摘原判決違法情事，顯與法律規定得為第三審上訴理由之
違法情形，不相適合時，均應認其上訴為違背法律上之程式，予
以駁回。本件原判決以公訴意旨略以：被告甲○○為曳引車司機
，為從事駕駛業務之人，於民國九十三年八月三十一日上午七時
三十分許，駕車牌號碼Ｘ七－四一九號曳引車，沿國道一號高速
公路，由北往南方向行駛，行經南向三三六公里三九八公尺處（
台南縣仁德鄉境）時，應注意車前狀況，隨時採取必要安全措施
。而依當時情形又無不能注意之情事，竟疏於注意及此，而撞及
適在該處施工、欲由東（內側車道）往西（外側車道）違規穿越
高速公路之行人即被害人梁博珠，致被害人顱骨骨折顱內出血，
送醫不治死亡。因認被告涉犯刑法第二百七十六條第二項之業務
過失致死罪嫌云云。惟經審理結果，仍認不能證明被告犯罪，因
而維持第一審諭知被告無罪之判決，駁回檢察官在第二審之上訴
。係以：被害人雖因本件車禍遭被告所駕駛曳引車撞擊而受傷死
亡，然被告依規定行駛於高速公路之外側車道，復未超速正常行
駛，本得信賴其他用路人亦會遵守交通安全規則，當不致有行人
會違規貿然自高速公路中央分隔島出現並穿越車道，是被告對被
害人貿然自高速公路中央分隔島出現並穿越車道之行為，顯難預
見，被告於發現被害人後，雖已採取煞車並自原行駛之外側車道
向左往內側車道閃避之措施，然因無充足之時間、距離煞停或完
全閃避被害人，終致肇事，堪認被告已盡其應注意車前狀況之注
意義務，並已採取必要之安全措施，依交通信賴原則，亦難謂被
告有能注意而不注意之過失責任。是本件公訴意旨所舉積極證據
所為之證明，並未達到於通常之人均不致有所懷疑，而得確信其
為真實之程度，故不能遽為被告有罪之判斷，復查無其他積極證
據足資證明被告有被訴之犯行，因認第一審為被告無罪之諭知，
核無不合。業已依據其證據調查之所得，敘明憑以論斷之理由。
從形式上觀察，原判決並無足以影響判決結果之違背法令之情形
存在。上訴意旨略稱：(一)、依證人謝賜霖於警詢及偵查中證稱係
向長鴻營造工程股份有限公司（下稱長鴻公司）轉包工程給被害
人所屬之公司等語，本件事故發生之路段確實有在施工，且被害
人之妻乙○○於偵查及審理中，均證稱被害人係因施工到現場巡
視，則被害人到底是否因為施工而在事故現場出現，自應函詢國
道高速公路工程局、長鴻公司及傳訊承辦警察到庭作證，以明真
相，原審未查明前，即遽認「公訴意旨認害人梁博珠適在上開肇
事地點施工乙節，亦應與事實不符，而不足採」，自有判決理由
與卷內資料不符及應於審判期日調查之證據未予調查之違法。(二)
、被告於警詢中自承：「（你發現該名行人時，是從何處走出車
道？你的車與行人距離？你作何處置？）確認該行人由內側車道
往外側路肩行走中，相距約二百公尺，立即將車往內側車道閃避
。」（見相驗卷第二頁），於第一審中自承：「（對於檢察官起
訴有何意見？）我認罪，我認為我也有過失，我當時沒有注意車
前狀況。」（見第一審卷第十八頁），顯然被告在約二百公尺之
距離已看見被害人在橫越高速公路，自有充足時間可減速慢行或
採取適當之措施而避免本件車禍之發生。嗣又改稱：「撞倒死者
之前並沒有看到死者。」「看到死者之距離約四、五十公尺。」
（見相驗卷第三二頁），原審即應對於被告上開不同陳述，說明
何以取信其一，摒棄其餘之理由，惟原判決並未說明何以被告能
注意上開情事而不注意係無過失，逕認「被告於發現被害人後，
雖已採取煞車並自原行駛之外側車道向左往內側車道閃避之措施
，然因無充足之時間、距離煞停或完全閃避被害人，終致肇事，
堪認被告已盡其應注意車前狀況之注意義務，並已採取必要之安
全措施。」自有判決理由不備之違法云云。惟按：(一)、刑事訴訟
法第一百六十三條規定揭櫫當事人調查證據主導權之大原則，法
院於當事人主導之證據調查完畢後，認為事實未臻明瞭仍有待釐
清時，固得斟酌具體個案之情形，裁量是否補充介入調查。但如
待證事實已臻明瞭，無再調查之必要者，法院未為無益之調查，
即不能指為有應調查之證據而不予調查之違法。原判決依憑卷附
道路交通事故調查報告表及道路交通事故現場蒐證照片十二幀，
說明事故地點附近無任何施工警告菱形橘色標誌等情，認定本件
並無任何工程在該事故地點附近施作，所為論斷於法並無不合。
又原審審判長於九十八年二月二十日下午審判時，詢以：「尚有
何證據請求調查？」檢察官、被告均答稱：「沒有。」（見原審
卷第四七頁），且在原審辯論終結前，亦未曾聲請為證據之調查
。原審因待證事實已明，未另為函詢國道高速公路工程局、長鴻
公司及傳訊承辦警察之其他無益調查，自與應於審判期日調查之
證據而未予調查之違法情形有別，不得據為第三審上訴之適法理
由。(二)、所謂對於被告有利之證據不予採納者，應說明其理由，
係指該項證據倘予採納，能予推翻原判決所確認之事實，而得據
以為有利於被告之認定者而言。如非此項有利於被告之證據，縱
未於判決內說明其不足採納之理由，因本不屬於上開範圍，雖其
訴訟程序有所違誤，但仍應受刑事訴訟法第三百八十條之限制，
不得據以為第三審上訴之適法理由。原判決既已論敘說明本件案
發時雖天候晴、日間自然光線、柏油乾燥路面、路面無缺陷、無
障礙物，視距良好，然事故地點為國道一號高速公路南向三三六
公里三九八公尺處，道路型態為直路，速限一百公里，無任何工
程在該事故地點附近施作，事故地點附近亦無任何施工警告之菱
形橘色標誌，且依道路交通事故現場蒐證照片可知中央分隔島有
植栽，高度超過曳引車所載貨櫃底部高度，而是時被告原依規定
駕駛曳引車行駛於外側車道，且未超速，本得信賴其他用路人亦
會遵守交通安全規則，當不致有行人會違規貿然自高速公路中央
分隔島出現並穿越車道，是被告對被害人貿然自高速公路中央分
隔島出現並穿越車道之行為，顯難預見。又被告於發現被害人後
，雖煞車並自原行駛之外側車道向左往內側車道閃避，然被告已
無充足時間可採取適當之措施以避免結果之發生，終致其所駕駛
曳引車右前側車燈部分，撞及被害人之身體右側而肇事，堪認被
告已盡注意車前狀況，並隨時採取必要安全措施之注意義務，縱
仍發生被害人死亡之結果，仍不得令負過失之責。且論述其認定
本件並無任何工程在該事故地點附近施作之依據，說明被害人並
無例外規定得進入高速公路之情形，其係違規穿越高速公路車道
，復依憑財團法人成大研究發展基金會鑑定意見，認定被告辯稱
：案發時車速約七十至八十公里左右，並無超速等語為可採。又
以本件經送台灣省台南區車輛行車事故鑑定委員會及台灣省車輛
行車事故覆議鑑定委員會鑑定之結果亦均認：被害人徒步行走，
違規穿越高速公路，為肇事原因，說明難令被告負過失責任等旨
甚詳，自不採有異於此之被告於第一審中自承：「（對於檢察官
起訴有何意見？）我認罪，我認為我也有過失，我當時沒有注意
車前狀況。」等之陳述（見第一審卷第十八頁），此乃採證之當
然結果，縱未另加說明，亦無違法之可言。上訴意旨執此指摘原
判決有理由不備之違法云云，自非上訴第三審之合法理由。又被
告於偵查雖稱：「（有無看到死者？）我沒有看到死者。」然旋
即接續二次更正陳述稱：「（你到底有沒有看到死者？）有。」
（見相驗卷第三二頁），上訴意旨僅擷取被告第一次陳述，並據
此指摘，核係未依卷內訴訟資料而為爭執，亦不得據以提起第三
審上訴。(三)、證據之取捨及其證明力之判斷，屬於事實審法院之
職權，苟其所為之判斷，並不違背經驗法則及論理法則，即不能
任意指為違背法令，而執為合法之第三審上訴理由。又刑事訴訟
採證據裁判原則，認定事實所憑之證據，須於通常一般之人均不
致於有所懷疑，達到確信其為真實之程度者，始足當之；倘其證
明之程度，尚有合理之懷疑存在時，即不能據為被告有罪之認定
。而檢察官就被告犯罪事實，應負舉證責任，並指出證明之方法
，被告並無自證無罪之義務；至刑事訴訟法第一百六十一條之一
規定，被告得就被訴事實指出有利之證明方法，係賦予被告主動
實施防禦之權利，以貫徹當事人對等原則，並非將檢察官應負之
舉證責任轉換予被告；倘檢察官所提出之證據，不足為被告有罪
之積極證明，或其闡明之證明方法，無從說服法院形成被告有罪
之心證，基於無罪推定之原則，即應為被告無罪之諭知。本件原
審對於檢察官就被告涉犯業務過失致死犯嫌所提證據，已逐一剖
析，參互審酌，認仍未能獲得有罪之心證，無從證明被告有此犯
行，因而為被告有利之判決，於法洵無違誤。經核其餘上訴意旨
，亦係就原審取捨證據職權之適法行使，任意指摘，均非合法之
上訴理由。其上訴違背法律上之程式，應予駁回。
據上論結，應依刑事訴訟法第三百九十五條前段，判決如主文。
中    華    民    國  九十九  年    八    月    五    日
                      最高法院刑事第九庭
                          審判長法官  邵  燕  玲
                                法官  李  伯  道
                                法官  孫  增  同
                                法官  李  英  勇
                                法官  施  俊  堯
本件正本證明與原本無異
                                      書  記  官
中    華    民    國  九十九  年    八    月    十    日
                                                      Ｑ

司法院資訊處製作；財團法人民間司法改革基金會備份。
